---
title: "はじめに"
---

# exametrikaパッケージについて

`exametrika`は，教育テストデータを分析するための包括的なRパッケージです。荘島（2022）で提案されたテスト・データ・エンジニアリング（Test Data Engineering）の手法群を実装しており，以下の分析を統一的なインターフェースで実行できます。

- **古典的テスト理論（CTT）**：項目分析，信頼性係数，テスト統計量
- **項目反応理論（IRT）**：2PLM, 3PLM, 段階反応モデル（GRM）
- **潜在クラス分析（LCA）/ 潜在ランク分析（LRA）**：受検者の潜在的な分類
- **バイクラスタリング**：項目と受検者の同時クラスタリング，無限関係モデル（IRM）
- **ベイズネットワークモデル（BNM）**：項目間の依存構造のモデリング
- **局所依存モデル**：LDLRA, LDB, BINET

## インストール

CRANから安定版をインストールできます。

```{r}
#| eval: false
install.packages("exametrika")
```

開発版はGitHubからインストールできます。

```{r}
#| eval: false
# install.packages("devtools")
devtools::install_github("kosugitti/exametrika")
```

### 依存パッケージ

- R (>= 4.1.0)
- igraph（ネットワーク分析用）
- その他の依存パッケージは自動的にインストールされます

## ggExametrikaパッケージ

`ggExametrika`は，`exametrika`の分析結果を`ggplot2`ベースで可視化するパッケージです。本チュートリアルでは，各章でggExametrikaによるプロット例も併記しています。

```{r}
#| eval: false
# install.packages("devtools")
devtools::install_github("kosugitti/ggExametrika")
```

## 本チュートリアルの構成

| 章 | 内容 |
|:---|:-----|
| 第1章 データ準備 | `dataFormat`によるデータ変換，サンプルデータの紹介 |
| 第2章 記述統計・項目分析 | テスト統計量，項目統計量，古典的テスト理論 |
| 第3章 項目反応理論 | IRT（2PLM, 3PLM），段階反応モデル（GRM） |
| 第4章 潜在クラス/ランク分析 | LCA, LRA，多値データへの展開 |
| 第5章 バイクラスタリング | クラス型・ランク型，GridSearch, IRM，多値展開 |
| 第6章 ベイズネットワークモデル | BNM, 構造学習（GA, PBIL） |
| 第7章 局所依存モデル | LDLRA, LDB, BINET |

## 参考情報

### exametrika Webサイト

- [exametrika公式サイト](https://kosugitti.github.io/exametrika/)

### 問題の報告

バグを発見した場合や改善の提案がある場合：

- [GitHub Issues](https://github.com/kosugitti/exametrika/issues)にIssueを開いてください
- 最小限の再現可能な例を提供してください
- Rのセッション情報（`sessionInfo()`）を含めてください

### ディスカッション

[GitHub Discussions](https://github.com/kosugitti/exametrika/discussions)では以下のことができます。

- 質問をする
- 使用事例を共有する
- 機能リクエストについて議論する
- パッケージの開発に関する最新情報を得る

## 参考文献

- Shojima, K. (2022). *Test Data Engineering: Latent Rank Analysis, Biclustering, and Bayesian Network* (Behaviormetrics: Quantitative Approaches to Human Behavior, 13). Springer.
